【裁判字號】    91,簡,308
【裁判日期】    920421
【裁判案由】    空氣污染防制法
【裁判全文】
臺北高等行政法院判決                              九十一年度簡字第三○八號
    原      告  甲○○○
    訴訟代理人  丙○○
    被      告  桃園縣政府
    代  表  人  乙○○縣長）.
右當事人間因空氣污染防制法事件，原告不服行政院環境保護署中華民國九十一年一
月四日環署訴字第○九○○○六八三二七號訴願決定，提起行政訴訟。本院判決如左
：
    主  文
原告之訴駁回。
訴訟費用由原告負擔。
    事  實
緣原告甲○○○所有ＨＵＪ∣○六七號機車（以下簡稱系爭機車），於民國（下同）
九十年八月八日經被告桃園縣政府所屬環境保護局人員查詢電腦定檢資料庫，發現未
依規定實施九十年度排放空氣污染物定期檢驗，被告乃以違反空氣污染防制法第三十
九條第一項規定裁處原告新台幣（下同）三千元罰鍰。原告不服，提起訴願，旋遭駁
回，遂向本院提起行政訴訟，茲摘敘兩造訴辯意旨如左：
壹、原告起訴主張略謂：
  一聲明：訴願決定及原處分均撤銷。
  二理由：
    依據行政院環境保護署八十九年十月十一日環署空字第○○五九七六九號函略以
    ：「以往為鼓勵機車車主參加排氣定期檢驗，對於提前檢驗者並未加以限制．．
    ．，行政院環保署已自八十九年六月一日起規定，所有機車定檢站應以機車行車
    執照原發照月份執行檢驗工作，並核發與行照原發照月份相同月份之合格標識。
    對於上一年度（八十八年）提前完成排氣定期檢驗工作之機車，其雖非在規定之
    檢驗期限實施定檢，惟卻無逾規定期限未實施定檢之事實，對此類案件，建議貴
    局從寬處理，以避免民怨。」原告於八十九年五月三十日以前收受行政院環境保
    護署機車排氣定期檢驗通知單，惟其上並未附有任何相關宣導文宣，於是原告提
    前於八十九年十一月廿九日前往定檢站作排氣檢驗。又原告於八十九年中陸續接
    獲行政院環境保護署不同檢驗期限之定期檢驗通知單，並曾電洽環保署查詢，其
    回復略以：「．．．一年只需檢測一次，有時電腦工作人員會重複輸入，毋需理
    會。」故在行政院環保署及被告所屬環保局皆未盡告知義務下，原告僅係依照以
    往規定執行機車排氣定期檢驗工作，且自八十五年開始實施機車排氣定期檢驗以
    來，原告皆按時檢驗並未有任何違規紀錄，此有八十八年、八十九年機車排氣定
    期檢驗合格標識為證，被告以原告未依規定實施九十年度機車定期排氣檢驗為由
    科處原告罰鍰，顯有違誤之處。
貳、被告答辯主張略謂：
  一聲明：原告之訴駁回、訴訟費用由原告負擔。
  二理由：
  (一)依據空氣污染防制法第三十九條第一項前段規定，使用中之汽車應實施空氣污染
    物定期檢驗，及行政院環境保護署環署空字第○○六六四九八號函：「使用滿一
    年以上之機器腳踏車應每年實施排放空氣污染物定期檢驗乙次。」等規定，使用
    中機器腳踏車所有人，應每年於行車執照原發照月份至次月份間實施檢驗，惟原
    告九十年度未依規定施行機車排氣定期檢驗作業，被告爰依空氣污染防制法第六
    十二條及交通工具違反空氣污染防制法裁罰準則第二條第一項第一款第一目科處
    原告罰鍰三千元整，要無不符。
  (二)原告主張所屬車輛並非無定檢，而是提前檢驗乙項。經查原告所有之系爭機車於
    環保署委託工研院所製之定檢資料庫及監理單位資料庫中查詢結果顯示，該車在
    八十九年度中，僅有一次於八十九年十一月二十九日實施定檢之紀錄（原告所稱
    於八十九年五月三十日之檢驗應非環保機關所辦理之定檢），非如原告所稱八十
    九年重複作第二次定檢，有系爭機車檢測查詢資料附卷為憑，原告主張不知每年
    之定檢期限及誤以為八十九年十一月二十九日之檢驗係提前實施定檢云云，核屬
    原告本身之過失，尚非可做為免責之事由。
    理  由
一、按「使用中之汽車應實施排放空氣污染物定期檢驗，檢驗不符合第三十三條排放
    標準之車輛，應於一個月內修復並申請複驗。．．．」「未依第三十九條規定實
    施排放空氣污染物定期檢驗者，處汽車所有人新臺幣一千五百元以上一萬五千元
    以下罰鍰。．．．」空氣污染防制法第三十九條第一項及第六十二條第一項定有
    明文。同法施行細則第三十七條規定：「本法第三十九條所定使用中汽車實施排
    放空氣污染物定期檢驗、應依下列規定辦理：一、機器腳踏車，依中央主管機關
    公告之區域、頻率、期限至認可之定期檢驗站實施。．．．」交通工具違反空氣
    污染防制法裁罰準則第二條規定：「汽車所有人違反本法第三十九條規定，其罰
    鍰額度如下：一機器腳踏車：逾規定期限未實施排放空氣污染物定期檢驗者，新
    臺幣三千元。．．．」又依行政院環保署八十八年十月五日（八八）環署空字第
    ○○六六四九八號公告：「使用中機器腳踏車實施排放空氣污染物定期檢驗之區
    域、頻率及期限：一、實施區域：台北市、高雄市、基隆市、新竹市、台中市、
    嘉義市、台南市、台北縣、桃園縣、新竹縣、苗栗縣、台中縣、南投縣、彰化縣
    、雲林縣、嘉義縣、台南縣、高雄縣、屏東縣、宜蘭縣、花蓮縣、台東縣、澎湖
    縣等二十三縣市。二、實施頻率：凡設籍於前述區域且使用滿一年以上之機器腳
    踏車應每年實施排放空氣污染物定期檢驗乙次。三、檢驗期限：前述使用中機器
    腳踏車所有人應每年於行車執照原發照月份至次月份間實施檢驗。．．．。」
二、經查，本件被告所屬環境保護局於事實欄所述時日查詢電腦定檢資料庫及經監理
    單住證實，原告所有ＨＵＪ｜○六七號機車未依規定期限實施九十年度排放空氣
    污染物定期檢驗，被告據以處分原告新台幣二千元罰鍰，有車籍資料及處分書等
    影本附原處分卷可稽，揆諸首揭法條規定，自無不合。
三、另按空氣污染防制法第三十九條第一項規定：「使用中之汽車應實施排放空氣污
    染物定期檢驗，檢驗不符合第三十三條排放標準之車輛，應於一個月內修復並申
    請複驗。」意指車輛所有人、使用人對其使用中之車輛負有主動實施排放空氣污
    染物定期檢驗之義務，無待環保機關之通知，原告徒以被告及環保署未盡告知義
    務云云，自難作為免責之由，先此敘明。
四、查行政院環保署就使用中機器腳踏車實施排放空氣污染物定期檢驗之區域、頻率
    及期限，業以公告方式廣為周知，已如上述，使用中機器腳踏車所有人自應依該
    公告規定，每年於行車執照原發照月份至次月份間實施檢驗：又行政院環保署為
    加強宣導，乃依監理機關車籍資料，每年按行車執照原發照月份寄發「機車氣定
    期檢驗通知單」，通知車主辦理定期檢驗，該通知單係提醒車主到檢，並非接到
    定期檢驗通知單才需接受定期檢驗。是機車所有人不論有無通知單均應持行照前
    往受檢，殊不得因便民之通知有無收受或重複收受而有不同。查本件原告所有之
    ＨＵＪ｜○六七號機車，原發照月份係八十一年五月、依首揭公告應於每年五月
    一日起至六月底前實施當年之定期檢驗，惟被告所屬環境保護局查核時，原告逾
    期仍未實施九十年度之排放空氣污染物定期檢驗，被告依法告發處分，並無違誤
    。
五、至於原告主張其於八十九年十月接到第二張定檢通知單故提前作第二次檢驗及不
    知定檢期限云云，經查原告所有之系爭機車於環保署委託工研院所製之定檢資料
    庫及監理單位資料庫中查詢結果顯示，該車在八十九年度中，僅有一次於八十九
    年十一月二十九日實施定檢之紀錄，非如原告所稱八十九年重複作第二次定檢，
    有系爭機車檢測查詢資料附卷為憑，至於原告所稱於八十九年五月三十日之檢驗
    應非環保機關所辦理之定檢，原告主張不知每年之定檢期限及誤以為八十九年十
    一月二十九日之檢驗係提前實施定檢云云，核屬原告本身之過失，尚非可做為免
    責之事由。
六、綜上所述，原告之主張均難採信。原處分依首揭規定處罰三千元罰鍰，於法並無
    不合，訴願決定遞予維持，均無違誤，原告猶執前詞，訴請撤銷，為無理由，應
    予駁回。
據上論結，本件原告之訴為無理由，爰依行政訴訟法第二百三十六條、第九十八條第
三項前段判決如主文。
中      華      民      國    九十二    年      四      月    二十一    日
                                臺 北 高 等 行 政 法 院  第 五 庭
                                                     法  官  劉介中
右為正本係照原本作成。
本件以訴訟事件所涉及之法律見解具有原則性者為限，始得於本判決送達後二十日內
向本院提出上訴狀並表明上訴理由，如已於本判決宣示後送達前提起上訴者，應於判
決送達後二十日內補具上訴理由（均按他造人數附繕本），且經最高行政法院許可後
方得上訴。
中      華      民      國    九十二    年      四      月    二十一    日
                                                     書記官  黃明和


司法院資訊處製作；財團法人民間司法改革基金會備份。
